【裁判字號】    89,訴,1864
【裁判日期】    900326
【裁判案由】    漁業法
【裁判全文】
臺北高等行政法院裁定                            八十九年度訴字第一八六四號
    原      告  蘇進福即元福.
    被      告  行政院農業委員會漁業署
    代  表  人  甲○○
右當事人間因有關漁業法事件，原告不服行政院農業委員會中華民國八十九年八月二
十二日八九農訴字第八九○一三六九八號訴願決定，提起行政訴訟，本院裁定如左：
    主  文
原告之訴駁回。
訴訟費用由原告負擔。
    理  由
一、按行政訴訟法第一百零七條第一項第十款明定：原告之訴，若有「起訴不備其他
    要件」，且其情形無從補正者，行政法院應逕以裁定駁回之。
二、經查本件原告訴之聲明為：
  Ａ、請求撤銷被告之原處分（即被告之八十九年四月十八日漁四字第八九一二○九
      七四四號答覆函）。
  Ｂ、請求撤銷行政院農業委員會之訴願決定（案號為八十九年八月二十二日八九農
      訴字第八九○一三六九八號）。
  Ｃ、被告應就原告因澎湖縣政府變更、撤銷或停止原告所經營「元福養殖場」之區
      劃漁業權之否准處分致所受損害，作成應由澎湖縣政府、馬公市公所或目的事
      業主管機關協調予以原告相當補償之處分。
三、而依原告訴狀所載之請求原因觀之，全案背景事實如下：
  Ａ、原告於六十八年間開始在澎湖縣馬公市之海灘潮間帶，開闢元福養殖場，並向
      主管機關澎湖縣政府申請區劃漁業權，而經核准在案。往後漁業權存續期間屆
      滿，歷經多次重行申請經營，均獲准許。
  Ｂ、其後原告於八十三年間又再次向澎湖縣政府申請繼續經營區劃漁業權漁業，但
      澎湖縣政府則以馬公市公所將於該區域興建垃圾掩埋場為由，未再核准延展原
      告之區劃漁業權。且於八十八年五月六日由馬公市公所調配警力強制拆除元福
      養殖場，收回上址。
  Ｃ、事後原告以澎湖縣政府未再核發漁業權致生損失，向澎湖縣政府申請依漁業法
      第二十九條規定辦理補償。澎湖縣政府受理該案後，轉而以八十九年二月二十
      五日（八九）澎府農漁字第○八三四三號函請被告機關釋示此種情形是否適用
      漁業法第二十九條之相關規定。
  Ｄ、被告機關則以八十九年三月七日（八九）漁四字第八九一二○六○六五號答覆
      澎湖縣政府（副本抄送原告），指明：「漁業法第二十九條係規範主管機關因
      國防、土地經濟利用．．．等需要，得對現仍有效存在之漁業權進行變更、撤
      銷或停止處分，其處分所造成之損失，由請求處分者或其主管機關協調予以補
      償。由於原告之漁業權已因有效期限屆滿而消滅，故本案無漁業法第二十九條
      之適用」。
  Ｅ、原告接獲前開解釋函副本後，認為被告機關函示意旨所指：「澎湖縣政府並未
      對蘇進福君所有之漁業權進行變更、撤銷或停止處分，無漁業法第二十九條之
      適用」等意見，有重大瑕疵而曲解案情，嚴重傷害漁民之生存，而於八十九年
      四月六日具狀向被告機關提出陳情。
  Ｆ、被告機關乃以上述八十九年四月十八日（八九）漁四字第八九一二○九七四四
      號書函覆原告，說明：「被告機關是依法釋示，並無不符」。
  Ｇ、原告乃指該函釋為行政處分，而於八十九年五月十五日向行政院農業委員會提
      起訴願。
  Ｈ、行政院農業委員會則以八十九年八月二十二日（八九）農訴字第八九○一三六
      九八九號訴願決定書做出「訴願不受理」之決定。
  Ｉ、原告因不服行政院農業委員會之上開訴願決定，而提起本件行政訴訟。
四、以前開原因事實為基礎，來檢視本件原告訴之聲明，可以獲知：
  Ａ、本件原告之訴訟標的有二，且每一訴訟標的之類型並不相同。
  Ｂ、上述二、Ａ、Ｂ二項請求，應合併看待，視為一個單一的訴訟標的，且其訴之
      類型為「撤銷之訴」。
  Ｃ、上述二、Ｃ項之請求，則屬另一訴訟標的，訴之類型為「課予義務之訴」。
五、本院認定原告本件起訴，顯有「起訴不備其他要件」之瑕疵，且該等瑕疵無從補
    正，其所憑之理由如下：
  Ａ、「撤銷之訴」（即上述二、Ａ、Ｂ二項之聲明）部分：
    １、按依行政訴訟法第四條之規定：「人民必須對於違法之行政處分，認為損害
        其權利或法律上之利益，並經訴願前置程序後，方得向行政法院提起撤銷行
        政處分之訴訟」。因此此等撤銷訴訟之提起，必以行政處分存在為前提。
    ２、而行政處分之定義，依行政程序法第九十二條第一項之規定，係指：「行政
        機關就公法上具體事件所為之決定或其他公權力措施而對外直接發生法律效
        果之單方行政行為」。其要素有六，分別為：「行政機關」、「本諸職權，
        行使公權力」、「而針對具體事件」、「做出特定之客觀行為（行為中含有
        著一定內容的意思表示，行為外觀上則可能為決定之宣示，或是用其他公權
        力措施來表徵）」、「而其行為具有一定的法律上效果」、「可以單方而片
        面地的拘束或影響人民，在不經人民同意的情況下，使人民因此而在法律上
        負擔義務或取得權利」。
    ３、但在本案中：
      I、非常明顯地，真正有權對原告作出補償決定之行政機關實為澎湖縣政府，
          ，且原告原先之補償申請亦是向澎湖縣政府提出。
      II、而被告機關只是因為澎湖縣政府不明法令意旨，而應澎湖縣政府之請求，
          對漁業法第二十九條作出解釋而已，該等解釋，在性質上，僅屬行政機關
          與行政機關間之內部活動，不對外發生任何法律效果。
      III、雖然原告對被告機關就漁業法第二十九條規定所為之解釋結論不滿，而另
          向被告機關提出陳情，但被告機關對此陳情所為之答覆，只是說明已往的
          法律解釋並無錯誤而已，並不發生任何法律效果，故在性質上，亦屬不具
          備「法效性」之觀念通知而已。
    ４、則依首開說明，被告機關此部分答覆原告之書函，根本不得做為行政訴訟程
        序中「撤銷之訴」之訟爭標的，故原告此部分起訴顯有無從補正之瑕疵存在
        。
  Ｂ、「課予義務之訴」（即上述二、Ｃ之聲明）部分：
    １、行政訴訟法第五條第一項固規定：「人民因中央或地方機關對其依法申請之
        案件，於法令所定期間內應作為而不作為，認為其權利或法律上利益受損害
        者，經依訴願程序後，得向高等行政法院提起請求該機關應為行政處分或應
        為特定內容之行政處分之訴訟」。然而課予義務之訴之提起，須符合以下之
        要件：
      I、須有請求權的規範基礎，作為請求行政機關為特定行政處分的法律上依據
          。
      II、須已提出請求，即請求被告機關作成特定之行政處分。而所謂「行政處分
          」者，乃係「行政機關就公法上具體事件所為之決定或其他公權力措施而
          對外直接發生法律效果之單方行政行為」，若係行政機關所為係對外（指
          對人民）不生法律上效果之行為者，則非屬行政處分。
      III、須行政機關怠於作為之結果，侵犯到原告的固有權利或法律上利益。
    ２、但在本案中，原告請求之內容，卻不是要求被告機關直接到其做出補償之決
        定，反而是要被告機關作成「命澎湖縣政府與馬公市公所協調，給予原告相
        當補償」之處分。細查原告之請求，乃是要求中央機關對地方自治團體所屬
        之機關，下達「給予人民補償」之職務指令，這種職務指令根本不是人民依
        「課予義務之訴」所得請求之「行政處分」，是以原告此部分起訴亦有無從
        補正之瑕疵存在。
六、綜上所述，原告本件行政訴訟，顯非合法，訴願決定予以駁回，自無不當，是以
    原告本件訴訟應予駁回。
七、依行政訴訟法第一百零七條第一項第十款、第一百零四條、民事訴訟法第九十五
    條、第七十八條，裁定如主文。
中      華      民      國     九十     年      三      月    二十六    日
                         臺 北 高 等 行 政 法 院  第 五 庭
                                           審 判 長 法  官  姜素娥
                                                    法  官  林文舟
                                                    法  官  帥嘉寶
右為正本係照原本作成。
如不服本裁定，應於送達後十日內向本院提出抗告狀（須按他造人數附繕本）。
中      華      民      國     九十     年      三      月    二十六    日
                                                    書記官  林麗美


司法院資訊處製作；財團法人民間司法改革基金會備份。
